【裁判字號】    97,上易,1690
【裁判日期】    971216
【裁判案由】    妨害名譽
【裁判全文】
臺灣高等法院刑事判決            97年度上易字第1690號
上  訴  人
即  自訴人  乙○
            丙○○○○○○○.
共同代理人  張  權律師
            林曜辰律師
被      告  丁○○
            己○○
            甲○○
            戊○○
                      2樓
共      同
選任辯護人  黃虹霞律師
上列上訴人因被告丁○○等加重誹謗案件，不服臺灣臺北地方法
院97年度自字第2號，中華民國97年4月25日第一審判決，提起上
訴，本院判決如下：
    主  文
上訴駁回。
    理  由
一、自訴意旨略以：(一)被告丁○○等4 人誹謗獨家報導周刊雜誌
    社名譽部分: 自訴人秦祖誠係獨家報導周刊之發行人，被告
    丁○○係時報周刊之社長兼總編輯，被告己○○、甲○○及
    戊○○係時報周刊第1516期「沈嶸賤賣獨家報導」乙文之撰
    稿記者。獨家報導周刊與時報周刊雖係周刊市場之競爭者關
    係，仍應注意遵守法律之規範，為良性之競爭。詎該刊於民
    國96年3月9日出版之第1516期，為求聳動吸引讀者購買，竟
    以「沈嶸賤賣獨家報導」為標題，惟獨家報導周刊迄今並未
    出售第三人，且沈嶸亦非獨家報導周刊雜誌社之所有人，無
    權出售獨家報導周刊雜誌社，何以被告有「沈嶸賤賣獨家報
    導」之說？若有出售之傳聞，被告自應向自訴人秦祖誠及創
    辦人乙○查證相關訊息，才是正辦，豈可捕風捉影做不實報
    導？又被告用「賤賣」用語，必致消費者誤以為獨家報導已
    被售出，顯見其意在打擊獨家報導周刊雜誌社之商譽，明顯
    有誹謗罪之犯意。在臺灣臺北地方法院檢察署96年度他字第
    750 號告訴乙案，被告聲請之證人葉雲堯係證稱：「有一大
    陸金主要買刊物，我認為看是不是乾脆賣，沈嶸說可以談，
    剛好沈嶸要入獄，就停下來，後來雜誌就出來了，就沒有再
    談了。96年5月8日乙○約我們到他們公司看看環境，他說可
    以合作最好，沒有講買賣的事」等語，足見出售獨家報導乙
    事，被告純屬捕風捉影，未詳細查證即逕自刊登，藉以打擊
    競爭者。綜上，該篇報導及標題不僅與事實不符，被告亦未
    曾向自訴人秦祖誠查證相關訊息，即行刊登，且所使用「賤
    賣」用語，已嚴重傷害獨家報導周刊雜誌社之商譽，應構成
    刑法第310條第2項之加重誹謗罪。(二)被告誹謗自訴人乙○名
    譽部份：另關於該刊同期第48頁所刊載內容：「獨家報導是
    乙○一手創立的家族企業，因他熱愛擔任政治觀察者，常寫
    評論針貶政局，也常為此得罪政要，惹上官非」部份，亦與
    事實不符，已損害自訴人乙○之名譽。蓋自訴人乙○固常寫
    社評針貶政局，惟均出於知識份子對於國家、社會關懷之熱
    忱，從無任何惡意攻評之行為，可謂大公無私，自訴人乙○
    個人更從未曾因針貶政局而「惹上官非」，故上開報導亦已
    誹謗自訴人乙○之名譽，另應論以刑法第310條第2項加重誹
    謗罪云云。
二、按犯罪事實應依證據認定之，無證據不得認定犯罪事實；不
    能證明被告犯罪者，應諭知無罪之判決，刑事訴訟法第 154
    條第2項、第301條第1 項定有明文。又所謂認定犯罪事實之
    證據，係指足以認定被告確有犯罪行為之積極證據而言，苟
    未能發現相當證據，或證據不足為不利於被告事實之認定時
    ，即應為有利於被告之認定，更不必有何有利之證據，亦不
    能以推測或擬制之方法，以為裁判基礎，最高法院29年度上
    字第3105號、40年度臺上字第86號、56年度臺上字第807 號
    判例意旨可資參照。又「認定犯罪事實所憑之證據，雖不以
    直接證據為限，間接證據亦包括在內；然而無論直接或間接
    證據，其為訴訟上之證明，須於通常一般之人均不致有所懷
    疑，而得確信其為真實之程度者，始得據為有罪之認定，倘
    其證明尚未達到此一程度，而有合理之懷疑存在時，事實審
    法院復已就其心證上理由予以闡述，敘明其如何無從為有罪
    之確信，因而為無罪之判決，尚不得任意指為違法。」、「
    檢察官對於起訴之犯罪事實，應負提出證據及說服之實質舉
    證責任，倘其所提出之證據，不足為被告有罪之積極證明，
    或其指出之證明方法，無從說服法院以形成被告有罪之心證
    ，基於無罪推定之原則，自應為被告無罪判決之諭知。」亦
    經最高法院著有76年臺上字第4986號、92年臺上字第128 號
    判例意旨可參。次按以善意發表言論，因對於可受公評之事
    ，為適當之評論者，不罰，刑法第311條第4款定有明文，此
    乃兼顧個人名譽及言論自由之免責規定。所謂以善意發表言
    論，係指其言論非出於砥毀他人名譽之惡念；所謂可受公評
    之事，係指依事件之性質與影響，應受公眾之評論、評斷或
    批評而言。又按犯罪之被害人得提起自訴，刑事訴訟法第31
    9條第1項前段定有明文，而該條項所稱犯罪之被害人，以因
    犯罪而直接被害之人為限，所謂直接被害人，係指其法益因
    他人之犯罪而直接受其侵害者而言。依自訴人所訴之事實，
    若經法院查明，認其並非因犯罪而直接被害之人，即應諭知
    不受理之判決，不能為實體之判決，有最高法院87年度臺上
    字第1858號判決要旨可參。末按不得提起自訴而提起者，應
    諭知不受理之判決，刑事訴訟法第334條定有明文。
三、自訴意旨認被告丁○○、己○○、甲○○、戊○○四人涉犯
    刑法第310條第2項之散布文字誹謗罪嫌，無非以臺北市政府
    營利事業登記證影本、第1516期時報周刊影本為其論據。
四、訊據被告丁○○、己○○、甲○○、戊○○4 人固不否認時
    報周刊第1516期刊登有「沈嶸賤賣獨家報導」及「獨家報導
    是乙○一手創立的家族企業，因他熱愛擔任政治觀察者，常
    寫評論針貶政局，也常為此得罪政要，惹上官非」等文章，
    暨被告丁○○為時報周刊之社長兼總編輯，被告己○○、甲○○、戊○○為上開文章之撰稿記者等事實，然均堅詞否認
    有何散布文字誹謗犯行，辯稱該第1516期時報周刊刊登有關
    「沈嶸賤賣獨家報導」部分，係採訪證人葉雲堯、沈嶸之結
    果，被告認有事實依據始加以而報導；另自訴人乙○為獨家
    報導之創辦人，在獨家報導撰寫之文章多涉及政治議題，且
    涉及多起妨害名譽案件，上開第1516期時報周刊文章中有關
    「常寫評論針貶政局，也常為此得罪政要，惹上官非」之文
    字，只是客觀描述之中性用詞，尚無是非好壞之評價，應認
    並無誹謗獨家報導周刊雜誌社及乙○名譽之犯意等語。
五、經查：
  (一)被告丁○○為時報周刊之社長兼總編輯，時報周刊第1516期
    有刊登「沈嶸賤賣獨家報導」及「獨家報導是乙○一手創立
    的家族企業，因他熱愛擔任政治觀察者，常寫評論針貶政局
    ，也常為此得罪政要，惹上官非」等文章，被告己○○、甲○○、戊○○為上開文章之撰稿記者等事實，為被告所不否
    認，並有第1516期時報周刊影本附卷可參，此部份事實，堪
    予認定。
  (二)被告所編輯及撰稿之時報周刊第1516期「沈嶸賤賣獨家報導
    」此文，係於96年3月9日出版，當時自訴人秦祖誠並非獨家
    報導周刊雜誌社之所有人，業據自訴人於本院97年7 月25日
    準備程序中自承在卷，而依其提出之96年7月9日台北市政府
    營利事業登記證所示，秦祖誠當時變更登記為獨資經營獨家
    報導周刊雜誌社之負責人，亦有該登記證影本在卷可稽。是
    以，在上開時報周刊刊登該文之時，縱有貶低獨家報導周刊
    雜誌社負責人名譽乙情，亦應認僅止於當時之負責人而已，
    自訴人秦祖誠當時既非獨家報導周刊雜誌社之負責人，嗣雖
    成為獨資經營獨家報導周刊雜誌社之負責人，亦不得謂其名
    譽已遭貶損，應認本件自訴人「丙○○○○○○○○○○○○」，並非被告4 人刊登此篇「沈嶸賤賣獨家報導」文章行
    為之直接被害人。揆諸前開說明，應認自訴人「丙○○○○○○○○○○○○」係不得提起本件自訴而提起，自應就此
    部分對被告4人為不受理之判決。又被告4人既應為程序判決
    不受理，對該自訴人實體上之指述，本院自無庸斟酌，附此
    敘明。
  (三)另「惹上官非」即俗稱惹上官司之意，儘管國人仍有非萬不
    得已不願上法院訴訟之心態，然以訴訟方式解決紛爭，係現
    代法治國家人民應有之態度，因此傳述他人惹上官非，是否
    當然致其名譽受有貶損，則非無疑問。從而，傳述他人「惹
    上官非」之言詞或文字，是否成立誹謗罪，尚須進一步觀察
    全部傳述內容，若確使其名譽受到貶損，始成立該罪。況刑
    法第311條第4款亦明定「以善意發表言論，因對於可受公評
    之事，為適當之評論者，不罰。」益徵符合刑法第311條第4
    款要件者，更無論以誹謗罪之餘地。經查，第1516期時報周
    刊所刊登關於自訴人乙○部分為：「獨家報導是乙○一手創
    立的家族企業，因他熱愛擔任政治觀察者，常寫評論針貶政
    局，也常為此得罪政要，惹上官非」等語，其中自訴人乙○
    確為獨家報導之創辦人，業據證人即自訴人乙○之子沈崢證
    述在卷（96年度他字第7503號卷第34頁），又其常在獨家報
    導撰寫政治議題之文章，亦據自訴人乙○自承「常寫社評針
    貶政局」等語（97年3 月27日刑事補充自訴理由狀），並有
    被告提出獨家報導周刊所刊載自訴人乙○之「打開天窗說亮
    話九州生氣恃風雷」專欄，其中確有多篇評論政治人物之文
    章可參，另自訴人乙○自68年間起迄今，涉有妨害自由、恐
    嚇、誣告、偽造文書、妨害名譽及妨害秘密等多起刑事案件
    ，分別經檢察官不起訴，或是先起訴、自訴再經法院判決無
    罪或不受理，甚有妨害名譽案件經本院77年度上易字第 914
    號判處罰金500元緩刑2年確定在案之事實，有本院被告前案
    紀錄表附卷可參（自訴人乙○原名沈光秀），足見自訴人乙○確曾因評論時局而惹上官司無訛。至於該文接續描述「其
    中沈嶸還兩度進出該雜誌社擔任發行人，據傳都是為了扛罪
    」等語，再下段業已說明沈嶸兩度惹上官司之情形，至於其
    是否為人「扛罪」，文中已使用「據傳」兩字表示不確定之
    語氣，尚難直接認係為自訴人乙○扛罪。是以，被告辯稱有
    關第1516期時報周刊所刊前揭文字，只是客觀描述，並未貶
    損自訴人乙○之名譽等語，尚屬可採。況自訴人乙○多年來
    於獨家報導設立「打開天窗說亮話九州生氣恃風雷」專欄，
    發表評論政治時局之文章，應屬公眾人物，因此被告於第15
    16期時報周刊上討論獨家報導周刊之文章中提及自訴人乙○
    上開文字，亦屬對於可受公評之事為適當之評論，尚難認為
    被告4 人發表上開文字應構成誹謗罪。綜上，自訴意旨所指
    事證，不能使本院形成被告確有誹謗自訴人乙○犯行之確信
    ，此外，復查無其他積極證據足資證明被告有自訴人乙○所
    指之犯行，揆諸前開說明，自應就此部分諭知被告無罪之判
    決。
六、原審經審理結果，認自訴人丙○○○○○○○○○○○○並
    非本件之直接被害人，此部分依法不得提起自訴，應為不受
    理之諭知；就自訴人乙○自訴部份，則認並無積極證據足資
    證明被告4 人有誹謗之犯罪，此部分則應為無罪之諭知，經
    核並無不合。自訴人上訴意旨，猶執陳詞指摘原判決違誤，
    惟所辯各節業據本判決指駁說明如前，其上訴為無理由，應
    予駁回。
七、被告戊○○經合法傳喚，無正當理由不到庭，爰不待其陳述
    逕行判決。
八、臺灣臺北地方法院檢察署檢察官於97年3 月26日以該署96年
    度他字第7503號案件與本件為同一案件為由，依刑事訴訟法
    第323條第2項規定，全案移由原審審理，其中自訴人乙○自
    訴部分，經核並無不合，固應併同審理，惟自訴人丙○○○○○○○○○○○○自訴部分，其既於96年8 月17日已先向
    檢察官提出告訴，並經檢察官開庭訊問開始偵查，有該署96
    年度他字第7503號案卷可稽，自訴人丙○○○○○○○○○○○○又非屬直接被害人，業如前述，依刑事訴訟法第 323
    條第1 項規定，應不得再行提起自訴，該部分尚無從併案審
    理，應退由檢察官另行處理，原審雖誤認應併同審理，惟不
    影響本件結論，爰予更正，附此敘明。
據上論結，應依刑事訴訟法第368條、第371條，判決如主文。
中    華    民    國    97    年    12    月    16    日
                  刑事第二十庭審判長法  官  楊貴雄
                                    法  官  鄧振球
                                    法  官  高愈杰
以上正本證明與原本無異。
不得上訴。
                                    書記官  廖月女
中    華    民    國    97    年    12    月    16    日


司法院資訊處製作；財團法人民間司法改革基金會備份。
